【裁判字號】    92,判,1796
【裁判日期】    921218
【裁判案由】    土地徵收
【裁判全文】
最  高  行  政  法  院  判  決                  九十二年度判字第一七九六號
    上  訴  人  丙○○
    訴訟代理人  常照倫律師
    被 上訴 人  內政部
    代  表  人  甲○○
    參  加  人  苗栗縣竹南鎮公所
    代  表  人  乙○○
右當事人間因土地徵收事件，上訴人對於中華民國九十二年八月五日臺中高等行政法
院九十一年度訴字第九三號判決，提起上訴，本院判決如左：
    主  文
上訴駁回。
上訴審訴訟費用由上訴人負擔。
    理  由
壹、本件上訴人主張：（一）、「參加人竹南鎮○○○○○路線之選定，並未通知土
    地所有人到場即逕予表決，並以該表決結果為系爭路線之選定依據，自難謂系爭
    路線之選定業經所謂之「公開」、「公正」之程序：依徵收機關即竹南鎮公所
    所自承，路線規劃選定等問題，既須經公開、公正之過程，並經民眾表決後始行
    定案，則其在「定案之前」所召開之會議，不論稱之為公聽會或說明會，其目的
    即在使「利害關係人」有陳述意見之機會，尤其在有關土地徵收之處分，更應有
    土地所有人之參與；是若行政機關『已定案後』始舉行之說明會，縱有土地所有
    人之參與，然既已定案，自不能稱其於處分之決定過程業已符合「公開公正」之
    程序。是依竹南鎮公所九十一年七月十六日答辯書所自承，該公所於八十四年九
    月三日進行所謂之表決進而決定徵收路線所召開之公聽會，並未通知利害關係人
    尤其是土地所有人，即逕由一群「身分、姓名不詳之人」進行表決，從而並依該
    表決結果決定選用之路線（下稱規劃路線）。是嗣後竹南鎮公所於八十五年八月
    三日所召開之說明會，係於所謂之「表決」採用規劃路線後召開，則該路線既已
    定案，並已為假分割，其後始召開之說明會，目的已非在使利害關係人有陳述意
    見並爭取權益之機會，則徵收機關豈能以上訴人曾參與路線已定案後之說明會，
    即謂徵收路線已經公開公正之程序作業，是其顯有曲解法令。竹南鎮公所答辯
    書（補充報告書）中所稱公聽說明會「出席人數約里民五百人」云云，惟核其所
    提公聽說明會會議紀錄，僅就二號（即現已完工之）路線為表決，而未就其他路
    線一併表決之，已違背所謂「多數決」之表決原則；尤以竹南鎮公所所謂之公聽
    說明會進行表決以決定徵收路線，則以該說明會之重要性，參與該說明會並取得
    表決資格者，應具與本件路線之決定有利害關係之人始足當之；然竹南鎮公所就
    如此重要之會議之出席人員及人數，竟僅載稱「出席人數約里民五百人」云云，
    既未將出席人員之姓名造表列冊，更無出席人員之簽名，是否確為本案之利害關
    係人實無從得知，從而更以該所謂之「表決」結果決定徵收路線，顯係以所謂表
    決之民主形式，掩飾其早已指示特定路線之情，實難謂系爭道路路線規劃之選定
    ，業經公開、公正及民主化之程序。又竹南鎮公所於該答辯書中一再陳稱「本
    案從未先行確定或指示特定路線，且進行程序中相關資料均放置竹南鎮公所建設
    課供閱，其間並無利益團體來所，亦無民意代表關說施壓情形發生」，然查，該
    答辯狀所附之「附件八」，係於本案系爭路線早已定案後所為之公告，該供閱之
    公告之舉，僅係事後之說明，並非就本件於路線選定前予利害關係人有何事前說
    明之機會，實亦難令人信服。綜合上開證據資料可知，竹南鎮公所辯稱其就系爭
    路線之選定業經「公開」、「公正」之程序，顯與事實不符，原判決就上開明顯
    與事實不符之辯詞，置而不論，並就上訴人主張竹南鎮○○於○○路線之說明會
    並未通知土地所有人參加，即逕以不知名身分之人之表決決定規劃路線之攻擊方
    法表示其意見，復未說明，其所以不採上訴人主張之理由，除係認定事實不憑證
    據而有理由矛盾之違法外，其推論過程暨就其得心證理由之述，更有理由矛盾
    之違誤，判決自屬當然違背法令。（二）、依被上訴人或參加人歷次答辯書狀之
    所載，均僅見徵收機關一再空言辯稱系爭徵收處分確符合「最少損害之原則」云
    云，惟始終未見徵收機關等提出具體數據資料以實其說；乃至本件行政訴訟，竹
    南鎮公所始提出系爭已完工路線與上訴人建議路線，兩案之數據比對資料，而依
    卷附竹南鎮公所於九十二年三月三十一日所提出，自上訴人所爭執之點起，至西
    濱公路銜接處之土地所有人及地目、面積等清冊可知，依現已完工之路線，須徵
    收私有土地面積共計○．二六七八公頃，惟若依上訴人之建議路線，則僅需徵收
    私有土地面積共計○．二二四六公頃，較規劃路線足足短少○．○四三二公頃。
    以本件徵收道路面積○．四九七五公頃，地價補償金額為一千二百三十七萬八十
    二百元計算，平均每平方公尺之徵收補償金額為新台幣（下同）二、四八八元，
    則本件若依上訴人之建議路線將可減少徵收補併金額共計一百零七萬四千八百一
    十六元。準此，依前開土地法之有關規定，徵收機關於徵收當時即應依編定之使
    用種類優先予以規劃使用，茲徵收機關當時捨棄地目「道」之既成道路於不用，
    反而執意徵收耕地且私有土地面積較多之路線，已違背徵收機關等一再陳稱之「
    公有土地優先使用」、「最少私地徵收」及「最少權益損害」之比例原則，應為
    違法之行政處分，有判決不適用法則之違法。另原判決復稱上訴人所爭執之建議
    路線，可用到之參加人所有山寮小段六八九之一地號農路僅一五六平方公尺、同
    段七四八之一及七四九之一地號水利地亦只各為九十平方公尺，合計三三六平方
    公尺，所謂「公地公用」效果有限云云，惟何以可用之參加人之土地計三三六平
    方公尺，其「公地公用」之效果即為有限，原判決於理由中則全未敘明，已有理
    由不備之違法。況所謂「公地公用」非僅以參加人所有之土地為衡量標準，而應
    係將上訴人之建議站線與參加人之規劃路線上所有之公有暨私有土地之多寡相互
    核對，才能以之為準據，才符「公有土地優先使用」、「最少私地徵收」及「最
    少權益損害」之比例原則，詎原判決猶置上訴人之上開主張於不論及其所採理由
    復無從為應證事實之證明，自亦有理由不備暨理由矛盾之當然違背法令。又原判
    決就所稱「影響出入之農民」究係何人，暨有多少農民受影響等情並未於判決理
    由中說明，而其與可得減少徵收土地之間，何者方符「最少私地徵收」及「最少
    權益損害」之比例原則，原判決復未提出具體之比較數據以之為認定之標準，即
    遽謂將造成農民出入之不便與危險，「顯見其（即上訴人）建議之路線並不符當
    地民眾需求」云云，已有理由不備之違法。再者，依原審卷附「五千分之一地籍
    圖」及「竹南鎮街道圖（行政區域）圖示」可知，上訴人之建議路線與竹南鎮公
    所所規劃之路線，二者與西濱快速公路銜接處僅相距約十餘公尺，且以竹南鎮公
    所於九十二年三月三十日函送原審之『補十』資料觀之，就上訴人爭執之起點開
    始，該已完工之道路兩旁亦均屬田地，則原判決所以不採上訴人建議路線之理由
    ，亦即原審所謂「農民從事農作及其農用機械出入行經該路段勢將穿越該二十公
    尺寬之道路至西邊之農水路，反之亦然，影響農民從事農作出入效益及人畜之安
    全，尤以上下班車流尖峰時刻，農民出入更加造成不便與危險」云云乙情，以竹
    南鎮公所所採現已完工之規劃路線觀之，其情形實無二致，是原判決以之為規劃
    路線可採之理由，不僅與卷存證據資料不符，且推論過程亦明顯悖於論理法則，
    自屬違法。再查，原判決復謂參加人就上訴人之建議陳情亦於八十五年一月三日
    苗竹鎮建字第一八八九七號復上訴人稱須「需距離苗三之三線平交道口五百公尺
    以上，才符合本件工程興建依據」，而未採納上訴人之意見。惟查，依卷附件二
    之「竹南鎮街道圖（行政區域）圖示」可知，所謂之「苗三之三線平交道口」係
    位於該圖之南邊（及該圖之左下角），而依竹南鎮公所上開答辯狀所自承，其於
    本次行政訴訟之前始終誤認上訴人所提之建議路線係位於規劃路線之南方等語，
    而依上開航照圖可知，上訴人之建議路線實係位於現劃路線之『北方』，並無原
    審參加人所稱「未距苗三之三線平交道口五百公尺」以上之情形，是本件參加人
    所據以認定之事實暨理由既均有違誤，該處分已難謂適法，詎原判決昧於上開事
    實猶謂原處分機關即參加人「就上訴人之建議陳情，亦予查復說明未採之理由」
    云云，並以之為原處分可採之理由，顯有違誤，並有認定事實不依證據之理由不
    備之違法。（三）、又竹南鎮公所一再對上訴人所主張之路線張冠李戴，忽而答
    稱「有關引用六公尺（竹圍街；惟查竹圍街係在規路線之南方，惟上訴人一再陳
    情主張之路贏係位於規劃路線之北方）寬之道路乙節，因考量兩旁道路甚多，交
    通量無法負荷以及人車安全」云云，忽而答稱上訴人所主張之既成道路係「工廠
    自設之通道，供作停放汽車及農業機械之用，非屬連通其他農路或交通道路，」
    云云；及至經鈞院以八十八年度判字第二六七一號判決後，忽又改稱「該既成道
    路係約二公尺公農路，兩側各有約一公尺餘之農田灌溉水路」云云（見被上訴人
    重為之訴願決定）。是以被上訴人暨參加人竹南鎮公所就何以不採上訴人之建議
    路線，前後說詞矛盾不一，漠視上訴人所主張需地機關竹南鎮公所即為該既成道
    路所有人之事實，顯露其間諸多之荒謬及不合理，況參加人於原審所提答辯狀中
    亦自承其於本次行政訴訟之前始終誤認上訴人所提之建議路線係位於規劃路線之
    南方（見該答辯狀之第三頁第二點所載「本所對上訴人之提議．．．誤以為公聽
    會中所列舉三路線規劃中其中之一竹圍街即為六米巷道『在本案之南方』）等語
    ；然依卷附諸多資料可知，上訴人一再陳情所舉之建議路線實係位於規劃路線『
    北方』約五至十公尺處，並無參加人所稱「未距苗三之三線平交道口五百公尺」
    以上之情形，是竹南鎮公所對上訴人之建議路線一再敷衍以對，應已甚明。又原
    判決就上開竹南鎮○○○○○路線之決定顯有弊端乙情不僅全未調查，亦未說明
    ；在獨漏土地所有人參與表達意見即逕行表決並進而決定徵收路線之情況下，何
    以能謂「足證參加人主張本件工程程序從起草、規劃里路線定案，所有程序均公
    開」云云，是原判決就上開事實之認定顯與經驗及論理法則有違，原判決確有理
    由矛盾之當然違背令法。（四）、又上訴人於本件重為訴願、再訴願決定前之鈞
    院八十八年度判字第二六七一號事件審理時，即已提出系爭路線北方約五公尺處
    既成道路地目「道」，所有權人為竹南鎮公所之土地登記簿謄本附卷，主張依該
    既成道路規劃徵收路線，才符土地法施行法所明定之「公有土地優先使用」、「
    最少私地徵收」及「最少權益損害」之比例原則。而依卷附「五千分之一地籍圖
    」、「竹南鎮街道圖（行政區域）圖示」及竹南鎮公所九十二年三月三十日函送
    原審之『補十」資料可知，上訴人之建議路線與竹南鎮○○○○○路線，二者與
    西濱快速公路銜接處僅相距約十餘公尺，是本件依上訴人之建議路線，並無參加
    人所謂「未距苗三之三線平交道口五百公尺」以上之情形，應已甚明。乃被上訴
    人及參加人就上訴人主張距規劃路線僅約五至十公尺處，參加人即為土地所有人
    地目「道」之「交通用地」乙節一再視而不見，並一再以錯誤之資料回覆以敷衍
    、搪塞上訴人，是被上訴人暨參加人所認定之事實及所採之理由既有違誤，原處
    分暨訴願、再訴願決定均已非適法，詎原判決竟亦採原審參加人該搪塞、敷衍之
    藉詞，據為原處分、訴願及再訴願決定應予維持之理由之一，則原判決所認定之
    事實與其所採用之證據既不相適合，自屬證據上之理由矛盾，其判決當然為違背
    法令。為此，請求廢棄原判決，並將一再訴願決定及原處分均撤銷，命被上訴人
    機關應給付上訴人新台幣一千二百五十一萬二千元，暨自徵收日起至清償日止按
    年息百分之五計算之利息等語。
貳、被上訴人未提答辯。
參、原審斟酌全辯論意旨及調查證據之結果，以：本件需地機關即原審參加人苗栗縣
    竹南鎮公所為延伸竹興里博愛街尾連絡西濱公路之交通功能及兼顧當地居民需要
    （該鎮○○號道路博愛街延長銜接西濱快速公路），於八十三年間起，即積極向
    中央、省有關單位爭取。在此同時該鎮竹興里居民就持正反兩派運作，反對興建
    者有由臺灣省交通處公路局西部濱海公路中區工程處八十二年五月廿八日工00
    －000－00（一）號函轉李秀錦等八十一人八十三年五月十六日陳情書及急
    需興建之竹興里里民等三百人八十三年六月七日陳情書，後經原審參加人於八十
    三年十月十三日假該鎮會議室召開協調會，作成相關處理原則函請有關單位研討
    ，取得共識後以八十四年六月廿七日苗竹鎮建字第八七一九號函復知李秀錦等人
    。並委由竹興里辦公處於八十四年九月三日於竹南鎮○○街尾現場舉行「西部濱
    海公路銜接竹南鎮○○街尾延長道路工程公聽說明會」出席人數約里民五百人，
    本件工程地籍範圍以會議表決之第二案路線（即系爭完工路線）為基準（第一本
    第一一七至一二四頁-該次說明會相關路線草圖及現場相片見同卷第三十至四十
    頁－含鎮○○○路線圖、竹興里里長現場解說、業主發表意見、民眾發表意見、
    民眾瞭解路線、民眾參加說明會、道路路線草圖、贊成二號道路路線舉手表決及
    僅一人反對二號道路路線等相片）。又於八十五年八月三日於竹南鎮公所召開「
    竹南鎮○○○○○路銜接博愛街路線規劃說明會」參與人數約五十人，上訴人亦
    到場與會，並於到場「各業主」處簽名。原審參加人於該路線確定後旋函報臺灣
    省交通處西部濱海公路中區工程處同意正式納入規劃，經該處同意後申請苗栗縣
    政府同意興闢核准（八十五年十二月五日八五府建土字第一三二九七一號函－第
    一本一○八頁），並編彙徵收計畫書報請縣府逐層審核，於八十五年九月十一日
    正式公告本件工程用地書、圖，期間三十天供民眾閱覽（第一本一二八、一二九
    及四一頁），該公告函說明二並載明「本案八十四年九月三日召開第一次說明會
    ，八十五年八月三日召開第二次說明會，并將會議紀錄轉發各業主及相關單位機
    關在案」等語。足證原審參加人主張本件工程程序從起草、規劃至路線定案，所
    有程序均公開，且進行程序中相關資料均放置竹南鎮公所建設課供閱，規劃部分
    參加人亦依專業（委託長鴻工程顧問有限公司規劃及參考臺灣省交通處西部濱海
    公路中區工程處提供意見－第一本四六至四九頁）與民意（多數表決選定之第二
    案之路線）之意見為綜合歸依等情，可以採信。上訴人於八十四年十一月三十日
    提出陳情（原審參加人八十四年十二月八日收文－第一本八三至八六頁），主張
    系爭延長道路銜接西濱道路部分路線，請採納其所示紅色路線興建（即前述第三
    案路線－上訴人爭執部分如本院履勘時所附現場圖一甲乙延伸線，即原審參加人
    九十二年三月三十一日苗竹鎮建字第○九二○○○四八三五號函所提補充資料「
    補一」黃色部分，該「補一」紅色範圍為實際道路興建路線），並說明如採紅色
    路線，可使道路平直、有利行車安全，並可避免圖利位在該黃色路線南側土所有
    人；反之，如採黃色路線，勢將造成上訴人所有土地全部受損，而使同段七四九
    、七五一、六○等地號之土地獲利，明顯圖利他人；況且黃色路線如稍微往北規
    劃，即有現成之六米寬農路可供作為道路用地，符合公地公用原則等語。惟查，
    上訴人所指既成六米寬農路，係農地重劃程序劃編給所在地方政府（原審參加人
    ）管理約二公尺餘農路（坐落竹南鎮○○○段山寮小段六八九之一地號），兩側
    各有約一公尺餘之農田灌溉水路（坐落竹南鎮○○○段山寮小段七四八之一及七
    四九之一地號），合計約五公尺餘，且與規劃路線相距七至二十公尺，並未平行
    一致，其系統為已定的北上路線，為農地重劃區依農業性質的農田耕作需求所劃
    定之農路，與本件工程分屬各別系統；且該農路旁有農舍（農業設施倉庫，面積
    四八○平方公尺）一棟（坐落竹南鎮○○○段山寮小段七四八地號），與竹南鎮
    民宅竹興里竹圍仔八七之六號平房（坐落竹南鎮○○○段山寮小段六七三之三三
    地號，面積約七二平方公尺）之事實，業據原審參加人查明甚詳，並有林務局農
    林航空測量所八十三修正版年航照圖顯示該兩建築物可資佐證（第一本一○三頁
    ）；復經原審法院受命法官於準備程序履勘無誤，有勘驗筆錄、現場圖及相片附
    卷可稽。依上訴人爭執部分之建議路線，上訴人所有地號田地供作道路用地部分
    為一八平方公尺；而可用到之參加人所有山寮小段六八九之一地號農路僅一五六
    平方公尺、同段七四八之一及七四九之一地號水利地亦只各為九十平方公尺，合
    計三三六平方公尺，所謂「公地公用」效果有限。又該延長銜接西濱公路道路兩
    旁及附近，多為該地居民所有田、旱地（見本院勘驗筆錄所附相片及參加人前開
    補充資料「補六至十」，前述農路為農地重劃區依農田耕作需求所劃定之農路，
    水路亦係供農田灌溉用沿該農路所設置，乃農民從事農作出入頻繁之處。然竹南
    鎮○○街於系爭工程興建前，東起竹南火車站，其間南北向街道與其垂直交會林
    立，相關道路亦均可輾轉與之相通，並與該鎮市十字交會，乃竹南鎮交通樞
    紐，為該鎮○○○○道路之一（見前述航照圖－第一本第一○三頁）；又博愛街
    穿過該鎮○○路○○路寬二十公尺，系爭延長銜接西濱公路之路段興建計畫同為
    二十公尺。而上訴人爭執並建議之路段已接近該延長路段至西濱公路之銜接點，
    依博愛街在竹南鎮之交通往來情形，該近西濱快速公路銜接處為車輛往來最為頻
    繁之路段，但就上訴人建議路線觀之，如上所述可用到上開農水路土地部分甚少
    ，公地公用效益有限；且該建議路線斜斜穿過該農水路，東邊穿過部分正為該農
    水路直角轉彎處，農民從事農作及其農用機械出入行經該路段勢將穿越該二十公
    尺寬之道路至西邊之農水路，反之亦然，影響農民從事農作出入效益及人畜之安
    全，尤以上下班車流尖峰時刻，農民出入更加造成不便與危險，顯見其建議之路
    線並不符當地民眾需求。又臺灣省交通處西部濱海公路中區工程處八十四年十二
    月十九日工00－000－000（一）號函答復上訴人以「台端陳為竹南鎮○
    ○街延長銜接至西濱公路路線請採『紅色路線』以維行車安全，並避免圖利第三
    人而引起非議乙案，經查該銜接路口依西快設計標準，需距離苗三之三線平交路
    口五百公尺以上，如符合上述規定之路線，本處無意見，請查照」等語。查該函
    所稱「需距離苗三之三線（竹圍街）平交路口五百公尺以上」，係指西濱公路與
    竹南鎮○○街（苗三之一線轉接本路段）11K+960平面交接口處及13K+840平面交
    接口處兩處地點（當時規劃西濱公路與竹南鎮開放平面交接口處，即竹南鎮○○
    號道路工程用地徵收計畫書內載文件－見第二本二三九頁），並非竹圍街之接口
    ，且本地點並未有開放及興闢平面交接口設置，此有前開工程處八十三年十二月
    六日工83－239－4（1335）號函附卷可證（第一本一三○、一三一頁，並參照前
    開航照圖）；參加人亦於八十五一月三日苗竹鎮建字第一八八九七號函復上訴人
    為龍江街平面交接口距五百公尺以上，方符合本件工程興建依據，而未採納意見
    。此後，上訴人並於八十五年八月三日簽名參加竹南鎮公所召開「竹南鎮○○○
    ○○路銜接博愛街路線規劃說明會」，業如上述。本件依原審參加人前揭九十二
    年三月三十一日函提出之「苗栗縣竹南鎮十二號（博愛街延長銜接西濱快速公路
    ）道路用地三○○公尺至終點（即系爭爭執路段）清冊（該函檢送資料補二至補
    十）顯示，依現已完工之路線（即系爭核准徵收路線），需徵收之土地為：公有
    土地面積合計○．二○八二公頃、私有土地面積合計○．二六七八公頃，共計○
    ．四七六○公頃。而上訴人建議路線需徵收之土地為：公有土地面積合計○．二
    五○七公頃、私有土地面積合計○．二二四六公頃，共計○．四七五三公頃。兩
    者徵收面積相當，雖上訴人建議路線所需徵收之私人土地面積較原參加人規劃路
    線短少○．○四三二公頃，且可減少徵收補償金額共計一百零七萬四千八百一十
    六元。惟上訴人建議路線並無可採，已如上述，自不得憑此即認系爭道路用地徵
    收有違土地法施行法第四十九條規定。綜上所述，竹南鎮○○街東起竹南火車站
    ，與該鎮○○街道相接、相連，乃該鎮○○道路之一，尤以西濱公路之闢建通車
    ，將博愛街延長銜接，對竹南鎮之交通及地方之繁榮，有莫大助益，更能彰顯西
    濱快速公路之功能，是參加人予以延長銜接闢建，自屬符合地方需要與公益。而
    原審參加人於決定延長銜接路線過程，為使延長規劃路線更能周詳、符合公益，
    提出三種方案多次開會協調、說明並公告；就上訴人建議陳情，亦予查復說明未
    採納之理由。於系爭路段，並考量農水路之特殊功能及農民、牲畜及農用器械往
    來便利與安全。復為避免延長路線拆除既有農業設施及民房，將系爭工程與西濱
    公路接口以前述現有建築物之中線位置通過。所採取之路線雖非平直，惟轉彎之
    幅度舒緩，不影響行車安全，並保留農水路之完整。符合行為時土地法第二百零
    八條第二款及同法施行法第四十九條之規定，自屬允當，被上訴人予以核准徵收
    ，並無不合；一再訴願決定遞予維持，亦無違誤。乃判決駁回上訴人在原審之訴
    。
肆、本院查：（一）、按「國家因左列公共事業之需要，得依本法之規定，徵收私有
    土地。但徵收之範圍，應以其事業所必須者為限：．．．二、交通事業。．．．
    」行為時土地法第二百零八條第二款定有明文；又「徵收土地於不妨礙徵收目的
    之範圍內，應就損失最少之地方為之，並應儘量避免耕地。」為同法施行法第四
    十九條所明定。本件參加人即需地機關苗栗縣竹南鎮公所為辦理十二號道路（博
    愛街延長銜接西濱快速公路）工程，需用坐落苗栗縣竹南鎮○○段五二之一地號
    等三十一筆土地，合計面積○．四九七五公頃，乃檢附徵收土地計畫書圖等有關
    資料，報經台灣省政府以八十六年五月五日八六府地二字第一五四四三七號函核
    准徵收及附帶徵收地上物，並一併變更編定為交通用地，經被告機關內政部以八
    十六年五月八日台（八六）內地字第八六○五○二三號函同意備查，苗栗縣政府
    遂以八十六年五月六日八六府地用字第五九四六三號公告徵收，並函知土地所有
    權人徵詢異議。上訴人以其所有竹南鎮○○○段山寮小段七五之一地號土地（地
    目田），係屬耕地且非舉辦公共事業所必需，不服台灣省政府前開核准徵收處分
    ，提起訴願、再訴願、行政訴訟，案經本院八十八年度判字第二六七一號判決將
    再訴願及訴願決定均撤銷，嗣經內政部重為訴願決定，仍將上訴人之訴願駁回，
    上訴人乃循序提起本件行政訴訟，經臺北高等行政法院裁定移送原審法院審理。
    原判決關於本件工程之決定過程，經協調會、公聽說明會、規劃說明會，尚難謂
    其不符合公開，或違反專業與民意，原審法院之受命法官並履勘現場，製作履勘
    筆錄附卷，並詳為比較系爭工程方案與上訴人之建議方案，以及上訴人於本件工
    程計畫案定案前已以陳情方式表達意見等事項均詳為論述，乃認系爭路段，並考
    量農水路之特殊功能及農民、牲畜及農用器械往來便利與安全，復為避免延長路
    線拆除既有農業設施及民房，將系爭工程與西濱公路接口以前述現有建築物之中
    線位置通過。所採取之路線雖非平直，惟轉彎之幅度舒緩，不影響行車安全，並
    保留農水路之完整，符合行為時土地法第二百零八條第二款及同法施行法第四十
    九條之規定，自屬允當，被上訴人予以核准徵收，並無不合，一再訴願決定遞予
    維持，亦無違誤，而判決駁回上訴人在原審之訴。是原判決所適用之法規與該案
    應適用之現行法規並無違背，與解釋判例，亦無牴觸，並無所謂原判決有違背法
    令或判決理由不備之情形；又證據之取捨與當事人所希冀者不同，致其事實之認
    定亦異於該當事人之主張者，不得謂為原判決有違背法令之情形。（二）、上訴
    人對於業經原判決詳予論述不採之事由再予爭執，核屬法律上見解之歧異，要難
    謂為原判決有違背法令之情形。本件上訴論旨，仍執前詞，指摘原判決違誤，求
    予廢棄，難認有理由，應連同其損害賠償之請求一併予以駁回。
據上論結，本件上訴為無理由，爰依行政訴訟法第二百五十五條第一項、第九十八條
第三項前段，判決如主文。
中    華    民    國    九十二      年      十二      月      十八      日
                    最 高 行 政 法 院  第 三 庭
                                審 判 長 法  官      葉  振  權
                                         法  官      林  茂  權
                                         法  官      吳  錦  龍
                                         法  官      劉  鑫  楨
                                         法  官      吳  明  鴻
右  正  本  證  明  與  原  本  無  異
                                         法院書記官  陳  盛  信
中    華    民    國    九十二      年      十二      月      十八      日


司法院資訊處製作；財團法人民間司法改革基金會備份。
